ACORDAO-COMPLETO-2465347

ACÓRDÃO 786/2022 ATA 3/2022 - PRIMEIRA CÂMARA

VISTOS, relatados e discutidos estes autos de tomada de contas especial instaurada pelo Ministério do Turismo em razão de irregularidades na execução do Convênio 01345/2009, firmado com o município de Esperança/PB, que teve por objeto o apoio à realização do Projeto intitulado "Feira de Comércio, Indústria, Serviços e Artesanato (Fér-Comércio) ",
ACORDAM os Ministros do Tribunal de Contas da União, reunidos em sessão da Primeira Câmara, ante as razões expostas pelo relator, em:
9.1. julgar irregulares, nos termos dos arts. 1º, inciso I, 16, inciso III, alínea "b", da Lei 8.443/1992, c/c os arts. 19 e 23, inciso III, da mesma Lei, as contas do Sr. Nobson Pedro de Almeida;
9.2. aplicar ao Sr. Nobson Pedro de Almeida a multa prevista no art. 58, inciso I, da Lei 8.443/1992, no valor de R$ 15.000,00 (quinze mil reais) , com a fixação do prazo de quinze dias, a contar da notificação, para comprovar, perante o Tribunal (art. 214, inciso III, alínea "a", do Regimento Interno) , o recolhimento da dívida aos cofres do Tesouro Nacional, atualizada monetariamente desde a data deste acórdão até a do efetivo recolhimento, se for paga após o vencimento, na forma da legislação em vigor;
9.3. autorizar, desde logo, a cobrança judicial da dívida, caso não atendidas as notificações, na forma do disposto no art. 28, inciso II, da Lei 8.443/1992;
9.4. autorizar também, desde logo, se requerido, com fundamento no art. 26 da Lei 8.443/1992, c/c o art. 217, §§ 1º e 2º do Regimento Interno do TCU, o parcelamento da dívida em até 36 (trinta e seis) parcelas, incidindo sobre cada parcela, corrigida monetariamente, os correspondentes acréscimos legais, fixando-lhe o prazo de quinze dias, a contar do recebimento da notificação, para comprovar, perante o Tribunal, o recolhimento da primeira parcela, e de trinta dias, a contar da parcela anterior, para comprovar os recolhimentos das demais parcelas, devendo incidir, sobre cada valor mensal, a atualização monetária, na forma prevista na legislação em vigor, alertando o responsável de que a falta de comprovação do recolhimento de qualquer parcela importará o vencimento antecipado do saldo devedor, nos termos do § 2º do art. 217 do Regimento Interno deste Tribunal;
9.5. dar ciência desta deliberação ao Ministério do Turismo e ao responsável.

Tomada de Contas Especial instaurada em razão da impugnação total das despesas do Convênio 01345/2009  Siconv 715269, firmado entre o município de Esperança/PB e o Ministério do Turismo, que tinha por objeto o apoio à realização do Projeto intitulado "Feira de Comércio, Indústria, Serviços, e Artesanato (Fér-Comércio)", entre os dias 4 a 6/12/2009.

Primeira Câmara

Prefeitura Municipal de Esperança - PB.

3. Interessados/Responsáveis:
3.1. Interessado: Ministério do Turismo (05.457.283/0001-19).
3.2. Responsável: Nobson Pedro de Almeida (XXX.576.084-XX).

13.1. Ministros presentes: Walton Alencar Rodrigues (Presidente), Benjamin Zymler (Relator), Vital do Rêgo e Jorge Oliveira.
13.2. Ministros-Substitutos presentes: Augusto Sherman Cavalcanti e Weder de Oliveira.

BENJAMIN ZYMLER

Adoto como parte do relatório a instrução elaborada no âmbito da Secretaria de Controle Externo de Tomada de Contas Especial (peça 99) , cuja proposta de encaminhamento contou com a anuência do titular da unidade técnica (peça 101) :
 "1.	Trata-se de Tomada de Contas Especial instaurada pelo Ministério do Turismo (MTur) , em desfavor do Sr. Nobson Pedro de Almeida, prefeito municipal de Esperança/PB, no período de 1/1/2009 a 31/12/2012, em razão da impugnação total das despesas do Convênio 01345/2009 - Siconv 715269 (peça 6) , firmado com o Ministério do Turismo, e que tinha por objeto o apoio à realização do Projeto intitulado "Feira de Comércio, Indústria, Serviços, e Artesanato (Fér-Comércio) ", entre os dias 4 a 6/12/2009 (peça 66, p. 1) , devido a irregularidades na execução física do ajuste.
HISTÓRICO	
2.	O Convênio 01345/2009- Siconv 715269 foi firmado no valor de R$ 262.500,00, sendo R$ 250.000,00 à conta do concedente e R$ 12.500,00 referentes à contrapartida do convenente. Teve vigência de 25/11/2009 a 11/6/2010 (vide convênio de peça 6, p. 7 e 18, e prorrogação à peça 11) , com prazo para a apresentação da prestação de contas estipulado para 30 dias após o dia final de vigência. Os recursos foram liberados por meio da Ordem Bancária 2010OB800410 (peça 10) em 11/3/2010. 
3.	Houve fiscalização in loco do objeto conveniado, conforme informação contida no Relatório 312/2009, de peça 14.
4.	A prestação de contas (peças 17-24) e complementações enviadas por meio dos documentos de peças 30-35, 43-44, 48-49, e 54 foram analisadas por meio dos seguintes documentos: i. Nota Técnica de Análise n° 696/2012 (peça 25) ; ii. Nota Técnica de Análise n° 436/2012 (peça 28) ; iii. Nota Técnica de Reanálise n° 182/2013 (peça 36) ; iv. Nota Técnica de Reanálise n° 182/2013 (peça 50) ; e v. Nota Técnica de Análise Financeira n° 612/2016 (peça 51) .
5.	Conforme Despacho de peça 58, o fundamento para a instauração da Tomada de Contas Especial foi a reprovação da execução física do ajuste, constatada na Nota Técnica de Reanálise n° 182/2013 (peça 36) e Nota Técnica de Análise Financeira n° 612/2016 (peça 51) , que basearam as conclusões da fase interna, e contiveram a seguinte irregularidade: 
	a) Realização de evento vinculado ao aniversário do município.
6.	Por meio do Edital de Convocação nº 29/2016 (peça 57) , de 8/8/2016, o Ministério do Turismo notificou o responsável, Sr. Nobson Pedro de Almeida, acerca de pendências na prestação de contas (reprovação física total) , requerendo a regularização no prazo de 15 dias.
7.	Diante do não saneamento das irregularidades apontadas e da não devolução dos recursos, instaurou-se a Tomada de Contas Especial. No Relatório de Tomada de Contas Especial nº  94/2017 (peça 65) conclui-se que o prejuízo importaria no valor de R$ 250.000,00 - correspondente ao valor total dos recursos repassados - com data origem 11/3/2010, imputando-se a responsabilidade ao Sr. Nobson Pedro de Almeida, prefeito municipal de Esperança/PB, no período de 1/1/2009 a 31/12/2012, em razão da impugnação total das despesas do Convênio 01345/2009 - Siconv 715269, devido a irregularidades na execução física do ajuste. 
Em 8/6/2018, a Controladoria-Geral da União emitiu o relatório de auditoria (peça 70) , em concordância com o relatório do tomador de contas. O certificado de auditoria e o parecer do dirigente do órgão de controle interno concluíram pela irregularidade das presentes contas (peças 71 e 72) .
Em 29/8/2018, o ministro responsável pela área atestou haver tomado conhecimento das conclusões contidas no relatório e certificado de auditoria, bem como do parecer conclusivo do dirigente do órgão de controle interno manifestando-se pela irregularidade das contas e determinou o encaminhamento do processo ao Tribunal de Contas da União (peça 73) .
A análise inicial do TCU (peça 74) verificou que não foram juntados aos presentes autos os documentos relativos às constatações apresentadas pela entidade concedente. Assim, fora realizada diligência junto ao Ministério do Turismo (peças 77-78) a fim de que enviassem ao Tribunal os documentos que deram sustentação à Nota Técnica de Análise n° 696/2012 e demais notas técnicas. 
Em resposta à diligência, foram juntados aos autos os documentos de peças 79-89.
Na instrução de peça 91, analisando-se os documentos nos autos, concluiu-se pela necessidade de realização de citação e audiência para as irregularidades abaixo: 
	CITAÇÃO
Débitos relacionados somente ao responsável Nobson Pedro de Almeida (CPF: XXX.576.084-XX) , prefeito do município de Esperança/PB, no período de 1/1/2009 a 31/12/2012.
Irregularidade I: realização de evento vinculado ao aniversário do município.
Descrição da irregularidade: realização de evento vinculado ao aniversário do município que é vedado pelo Ministério do Turismo.
	Conduta: utilizar recursos do convênio descrito como "Fer-Comércio (Feira de Comércio, Indústria, Serviços, e Artesanato) " para realização de evento vinculado à festa de comemoração de aniversário do município.
Nexo de causalidade: A realização de despesas com recursos do Convênio 01345/2009 - Siconv 715269  para realização de evento vinculado à festa de comemoração de aniversário do município, o que é vedado pelo Ministério do Turismo, impediu o alcance das finalidades específicas do convênio, resultando em presunção de dano ao erário.
Culpabilidade: não há excludentes de ilicitude, de culpabilidade e de punibilidade; é razoável supor que o responsável tinha consciência da ilicitude de sua conduta; era exigível conduta diversa da praticada, qual seja, realizar despesas apenas em eventos geradores de fluxo turístico conforme definido pelo órgão concedente.
Irregularidade II: ausência de comprovação de que as empresas que não detinham direitos de exclusividade de artistas, contratadas irregularmente por inexigibilidade, pagaram o cachê de bandas ou cantores que realizaram o evento.
Descrição da irregularidade: ausência de comprovação de que as empresas que não detinham direitos de exclusividade, contratadas irregularmente por inexigibilidade, pagaram o cachê de bandas ou cantores que realizaram o evento.
	Conduta: não apresentar notas fiscais e recibos (ou outros documentos equivalentes) emitidos em nome das bandas e cantores e assinados por seus representantes legais ou pelos seus empresários exclusivos, sendo essa representação ou exclusividade registrada em cartório.
Nexo de causalidade: A não apresentação de notas fiscais e recibos (ou outros documentos equivalentes) emitidos em nome das bandas e cantores e assinados por seus representantes legais ou pelos seus empresários exclusivos impediu comprovação do nexo causal entre os recursos federais transferidos e os pagamentos efetuados, visto que não se provou que os valores pagos ao intermediário contratado efetivamente foi repassado as banda e artistas que realizaram shows, resultando em presunção de prejuízo ao erário.
Culpabilidade: não há excludentes de ilicitude, de culpabilidade e de punibilidade; é razoável supor que o responsável tinha consciência da ilicitude de sua conduta; era exigível conduta diversa da praticada, qual seja, assegurar que as bandas e cantores que se apresentaram no evento efetivamente receberam o valor dos pagamentos especificados no plano de trabalho.
Débito referente às irregularidades I e II:
Cofre credor: Tesouro Nacional.
Quantificação do dano:
	Data de ocorrência
	Valor histórico (R$) 

	11/3/2010
	250.000,00

AUDIÊNCIA
Responsável: Nobson Pedro de Almeida (CPF: XXX.576.084-XX) , prefeito do município de Esperança/PB, no período de 1/1/2009 a 31/12/2012.
	Irregularidade 3: contratação, por inexigibilidade de licitação, de empresas que não detinham direitos de exclusividade de artistas
Descrição da irregularidade: contratação, por inexigibilidade de licitação, de empresas que não detinham direitos de exclusividade de artistas que se apresentaram no evento.
Conduta: contratar, por inexigibilidade de licitação, empresa que não apresentou Contratos de Exclusividade com os devidos registros em cartório dos artistas que se apresentaram no evento objeto do convênio descrito como "Fer-Comércio (Feira de Comércio, Indústria, Serviços, e Artesanato) " - o responsável homologou a inexigibilidade de licitação e assinou os contratos administrativos.
Nexo de causalidade: A contratação de empresa que não apresentou Contratos de Exclusividade com os devidos registros em cartório dos artistas resultou na realização de inexigibilidade indevida.
Culpabilidade: não há excludentes de ilicitude, de culpabilidade e de punibilidade; é razoável supor que o responsável tinha consciência da ilicitude de sua conduta; era exigível conduta diversa da praticada, qual seja, contratar artistas somente por meio de seus representantes legais ou empresários exclusivos sendo essa representação registrada em cartório, ou contratar empresas intermediadores por meio de procedimento licitatório.
A proposta acima mencionada, contou com a anuência das instâncias superiores da Secex/TCE (peças 92-93) , e do Ministro Relator do presente feito, Exmo. Ministro Benjamin Zymler,  (Despacho de peça 94) .
Em cumprimento ao Despacho do Relator (peça 94) , foram efetuadas a citação e a audiência do responsável, nos moldes adiante:
 Nobson Pedro de Almeida   - promovida a citação e a audiência do responsável, conforme delineado adiante:
	Comunicação: Ofício 6127/2020 - Seproc (peça 97) 
Data da Expedição: 28/2/2020
Data da Ciência: 16/3/2020 (peça 98) 
Nome Recebedor: Evaldo Pessoa Cândido
Observação: Ofício enviado para o endereço do responsável, conforme pesquisa de endereço no sistema da Receita Federal.
Fim do prazo para a defesa: 31/3/2020
	
Desse modo, as providências inerentes às comunicações processuais foram concluídas. 
Transcorrido o prazo regimental, o responsável Nobson Pedro de Almeida   permaneceu silente, devendo ser considerado revel, nos termos do art. 12, §3º, da Lei 8.443/1992.
ANÁLISE DOS PRESSUPOSTOS DE PROCEDIBILIDADE DA IN/TCU 71/2012
Apreciação do Prejuízo ao Contraditório e Ampla Defesa
Verifica-se que não houve o transcurso de mais de dez anos desde o fato gerador sem que tenha havido a notificação do responsável pela autoridade administrativa federal competente (art. 6º, inciso II, c/c art. 19 da IN/TCU 71/2012, modificada pela IN/TCU 76/2016) , uma vez que o fato gerador da irregularidade sancionada ocorreu em 26/5/2011, e o responsável foi notificado sobre as irregularidades pela autoridade administrativa competente conforme abaixo:
Nobson Pedro de Almeida foi notificado sobre a irregularidade pela autoridade administrativa competente no dia 8/8/2016, por intermédio do Edital de Convocação nº 29/2016 (peça 57) . 
Valor de Constituição da TCE 	
Verifica-se, ainda, que o valor atualizado do débito apurado (sem juros) em 1/1/2017 é de R$ 779.500,00, portanto superior ao limite mínimo de R$ 100.000,00, na forma estabelecida conforme os arts. 6º, inciso I, e 19 da IN/TCU 71/2012, modificada pela IN/TCU 76/2016. 
OUTROS PROCESSOS/DÉBITOS NOS SISTEMAS DO TCU COM OS MESMOS RESPONSÁVEIS
Informa-se que foi encontrado processo no Tribunal com o mesmo responsável:
	Responsável
	Processos

	Nobson Pedro de Almeida
	Processo 033.967/2019-9 [TCE instaurada pelo (a) Fundo Nacional de Desenvolvimento da Educação em razão de Omissão no dever de prestar contas, para atendimento ao Programa de Apoio aos Sistemas de Ensino para Atendimento de Jovens e Adultos (Peja) , exercício 2016, função EDUCACAO (nº da TCE no sistema: 1197/2019) .]

A tomada de contas especial está, assim, devidamente constituída e em condição de ser instruída.
EXAME TÉCNICO
Da validade das notificações:
Preliminarmente, cumpre tecer breves considerações sobre a forma como são realizadas as comunicações processuais no TCU. A esse respeito, destacam-se o art. 179, do Regimento Interno do TCU (Resolução 155, de 4/12/2002) e o art. 4º, inciso III, § 1º, da Resolução TCU 170, de 30 de junho de 2004, in verbis:
Art. 179. A citação, a audiência ou a notificação, bem como a comunicação de diligência, farse-ão:
I - mediante ciência da parte, efetivada por servidor designado, por meio eletrônico, fac-símile, telegrama ou qualquer outra forma, desde que fique confirmada inequivocamente a entrega da comunicação ao destinatário;
II - mediante carta registrada, com aviso de recebimento que comprove a entrega no endereço do destinatário;
III - por edital publicado no Diário Oficial da União, quando o seu destinatário não for localizado
 (...) 
Art. 3º As comunicações serão dirigidas ao responsável, ou ao interessado, ou ao dirigente de órgão ou entidade, ou ao representante legal ou ao procurador constituído nos autos, com poderes expressos no mandato para esse fim, por meio de:
I - correio eletrônico, fac-símile ou telegrama;
II - servidor designado;
III - carta registrada, com aviso de recebimento;
IV - edital publicado no Diário Oficial da União, quando o seu destinatário não for localizado, nas hipóteses em que seja necessário o exercício de defesa.
Art. 4º. Consideram-se entregues as comunicações:
I - efetivadas conforme disposto nos incisos I e II do artigo anterior, mediante confirmação da ciência do destinatário;
II - realizadas na forma prevista no inciso III do artigo anterior, com o retorno do aviso de recebimento, entregue comprovadamente no endereço do destinatário;
III - na data de publicação do edital no Diário Oficial da União, quando realizadas na forma prevista no inciso IV do artigo anterior.
§ 1º O endereço do destinatário deverá ser previamente confirmado mediante consulta aos sistemas disponíveis ao Tribunal ou a outros meios de informação, a qual deverá ser juntada ao respectivo processo.
 (...) 
Bem se vê, portanto, que a validade da citação via postal não depende de que o aviso de recebimento seja assinado pelo próprio destinatário da comunicação, o que dispensa, no caso em tela, a entrega do AR em "mãos próprias". A exigência da norma é no sentido de o Tribunal verificar se a correspondência foi entregue no endereço correto, residindo aqui a necessidade de certeza inequívoca. 
Não é outra a orientação da jurisprudência do TCU, conforme se verifica dos julgados a seguir transcritos:
São válidas as comunicações processuais entregues, mediante carta registrada, no endereço correto do responsável, não havendo necessidade de que o recebimento seja feito por ele próprio (Acórdão 3648/2013-TCU-Segunda Câmara, Relator Ministro JOSÉ JORGE) ;
É prescindível a entrega pessoal das comunicações pelo TCU, razão pela qual não há necessidade de que o aviso de recebimento seja assinado pelo próprio destinatário. Entregandose a correspondência no endereço correto do destinatário, presume-se o recebimento da citação. (Acórdão 1019/2008-TCU-Plenário, Relator Ministro BENJAMIN ZYMLER) ;
As comunicações do TCU, inclusive as citações, deverão ser realizadas mediante Aviso de Recebimento - AR, via Empresa Brasileira de Correios e Telégrafos, bastando para sua validade que se demonstre que a correspondência foi entregue no endereço correto. (Acórdão 1526/2007-TCU-Plenário, Relator Ministro AROLDO CEDRAZ) .
A validade do critério de comunicação processual do TCU foi referendada pelo Supremo Tribunal Federal, nos termos do julgamento do MS-AgR 25.816/DF, por meio do qual se afirmou a desnecessidade da ciência pessoal do interessado, entendendo-se suficiente a comprovação da entrega do "AR" no endereço do destinatário:
Ementa: agravo regimental. Mandado de segurança. Desnecessidade de intimação pessoal das decisões do tribunal de contas da união. art. 179 do regimento interno do TCU. Intimação do ato impugnado por carta registrada, iniciado o prazo do art. 18 da lei nº 1.533/51 da data constante do aviso de recebimento. Decadência reconhecida. Agravo improvido.
O envio de carta registrada com aviso de recebimento está expressamente enumerado entre os meios de comunicação de que dispõe o Tribunal de Contas da União para proceder às suas intimações.
O inciso II do art. 179 do Regimento Interno do TCU é claro ao exigir apenas a comprovação da entrega no endereço do destinatário, bastando o aviso de recebimento simples. 
Da revelia do responsável Nobson Pedro de Almeida  
No caso vertente, a citação (e a audiência) do responsável se deu em endereço proveniente da base de CPFs da Receita Federal, em sistema custodiado pelo TCU. A entrega do ofício citatório nesse endereço ficou comprovada.
Nos processos do TCU, a revelia não leva à presunção de que seriam verdadeiras todas as imputações levantadas contra os responsáveis, diferentemente do que ocorre no processo civil, em que a revelia do réu opera a presunção da verdade dos fatos narrados pelo autor (Acórdão 1009/2018-TCU-Plenário, Relator: BRUNO DANTAS; 2369/2013 - TCU - Plenário, Relator: BENJAMIN ZYMLER e 2449/2013 - TCU - Plenário, Relator: BENJAMIN ZYMLER) . Dessa forma, a avaliação da responsabilidade do agente não pode prescindir da prova existente no processo ou para ele carreada. 
Ao não apresentar sua defesa, o responsável deixou de produzir prova da regular aplicação dos recursos sob sua responsabilidade, em afronta às normas que impõem aos gestores públicos a obrigação legal de, sempre que demandados pelos órgãos de controle, apresentar os documentos que demonstrem a correta utilização das verbas públicas, a exemplo do contido no art. 93 do Decreto-Lei 200/1967: "Quem quer que utilize dinheiros públicos terá de justificar seu bom e regular emprego na conformidade das leis, regulamentos e normas emanadas das autoridades administrativas competentes." 
Mesmo as alegações de defesa e razões de justificativa não sendo apresentadas, considerando o princípio da verdade real que rege esta Corte, procurou-se buscar, em manifestações do responsável na fase interna desta Tomada de Contas Especial, se havia algum argumento que pudesse ser aproveitado a seu favor. 
Os argumentos apresentados na fase interna (peças 30-35, 46-49 e 54) não elidem as irregularidades apontadas.
Em se tratando de processo em que a parte interessada não se manifestou acerca das irregularidades imputadas, não há elementos para que se possa efetivamente aferir e reconhecer a ocorrência de boa-fé na conduta do responsável, podendo este Tribunal, desde logo, proferir o julgamento de mérito pela irregularidade das contas, conforme os termos dos §§ 2º e 6º do art. 202 do Regimento Interno do TCU. (Acórdão 2064/2011-TCU-Primeira Câmara (relator: Ubiratan Aguiar) , 6.182/2011-TCU-1ª Câmara (relator: Weber de Oliveira) , 4.072/2010-TCU-1ª Câmara (Relator: Valmir Campelo) , 1.189/2009-TCU-1ª Câmara (Relator: Marcos Bemquerer) , 731/2008-TCU-Plenário (Relator: Aroldo Cedraz) .
Dessa forma, o responsável Nobson Pedro de Almeida   deve ser considerado revel, nos termos do art. 12, §3º, da Lei 8.443/1992, devendo as contas serem julgadas irregulares, condenando-o ao débito apurado.
Prescrição da Pretensão Punitiva
Vale ressaltar que a pretensão punitiva do TCU, conforme Acórdão 1441/2016-TCU-Plenário, Relator: Benjamin Zymler, que uniformizou a jurisprudência acerca dessa questão, subordina-se ao prazo geral de prescrição indicado no art. 205 do Código Civil, que é de dez anos, contado da data de ocorrência da irregularidade sancionada, nos termos do art. 189 do Código Civil, sendo este prazo interrompido pelo ato que ordenar a citação, a audiência ou a oitiva do responsável.
No caso em exame, não ocorreu a prescrição, uma vez que a irregularidade sancionada ocorreu em 26/5/2011, e o ato de ordenação da citação ocorreu em 29/1/2020 (peça 94) .
CONCLUSÃO
Em face da análise promovida na seção "Exame Técnico", verifica-se que o responsável Nobson Pedro de Almeida   não logrou comprovar a boa e regular aplicação dos recursos, instado a se manifestar, optou pelo silêncio, configurando a revelia, nos termos do §3º, do art. 12, da Lei 8.443/1992. Ademais, inexistem nos autos elementos que demonstrem a boa-fé do responsável ou a ocorrência de outras excludentes de culpabilidade.
Vale ressaltar que a jurisprudência pacífica nesta Corte é no sentido da imprescritibilidade das ações de ressarcimento ao erário (Súmula TCU 282) . Dessa forma, identificado dano ao erário, devese instaurar e julgar o processo de tomada de contas especial para responsabilizar seus agentes causadores, respeitando o direito ao contraditório e à ampla defesa, independentemente de quando ocorreram os atos impugnados.
Verifica-se também que não houve a prescrição da pretensão punitiva, conforme análise já realizada.
Tendo em vista que não constam dos autos elementos que permitam reconhecer a boa-fé do responsável, sugere-se que as suas contas sejam julgadas irregulares, nos termos do art. 202, § 6º, do Regimento Interno do TCU, com a imputação do débito atualizado monetariamente e acrescido de juros de mora, nos termos do art. 202, §1º do Regimento Interno do TCU, descontado o valor eventualmente recolhido. Também é cabível aplicar, com fundamento no artigo 57 da Lei 8.443/1992 c/c o artigo 267 do Regimento Interno do TCU, multa individual e proporcional ao débito ao responsável. Ademais, em razão do cometimento, também, de irregularidade grave, sem ocorrência de débito, cabe aplicar, com fundamento no artigo 58, inciso II, da Lei 8.443/1992 c/c o artigo 268, inciso II, do Regimento Interno do TCU, multa.
PROPOSTA DE ENCAMINHAMENTO
Diante do exposto, submetemos os autos à consideração superior, propondo ao Tribunal:
considerar revel o responsável Sr. Nobson Pedro de Almeida (CPF: XXX.576.084-XX) , para todos os efeitos, dando-se prosseguimento ao processo, com fulcro no art. 12, § 3º, da Lei 8.443/1992; 
julgar irregulares, nos termos dos arts. 1º, inciso I, 16, inciso III, alíneas b e c, da Lei 8.443/1992, c/c os arts. 19 e 23, inciso III, da mesma Lei, as contas do responsável Sr. Nobson Pedro de Almeida (CPF: XXX.576.084-XX) , condenando-o ao pagamento das importâncias a seguir especificadas, atualizadas monetariamente e acrescidas dos juros de mora, calculadas a partir das datas discriminadas até a data da efetiva quitação do débito, fixando-lhe o prazo de quinze dias, para que comprove, perante o Tribunal, o recolhimento das referidas quantias aos cofres do Tesouro Nacional, nos termos do art. 23, inciso III, alínea "a", da citada lei, c/c o art. 214, inciso III, alínea "a", do Regimento Interno do TCU.  
		Débito relacionado ao responsável Nobson Pedro de Almeida (CPF: XXX.576.084-XX) :
	Data de ocorrência
	Valor histórico (R$) 

	11/3/2010
	250.000,00

Valor atualizado do débito (com juros) em 6/8/2020: R$ 434.625,00.
aplicar, com fundamento no artigo 57 da Lei 8.443/1992 c/c o artigo 267 do Regimento Interno do TCU, multa ao Sr. Nobson Pedro de Almeida (CPF: XXX.576.084-XX) , individualmente e proporcionalmente ao débito que cometeu, fixando o prazo de 15 (quinze) dias, a partir da notificação, para que, nos termos do artigo 214, inciso III, alínea "a", do Regimento Interno do TCU, comprove perante este Tribunal o recolhimento aos cofres do Tesouro Nacional do valor atualizado monetariamente desde a data do acórdão até a do efetivo recolhimento, se for pago após o vencimento, na forma da legislação em vigor;
aplicar, com fundamento no artigo 58, inciso II, da Lei 8.443/1992 c/c o artigo 268, inciso II, do Regimento Interno do TCU, multa ao Sr. Nobson Pedro de Almeida (CPF: XXX.576.084-XX) , fixando o prazo de 15 (quinze) dias, a partir da notificação, para que, nos termos do artigo 214, inciso III, alínea "a", do Regimento Interno do TCU, comprove perante este Tribunal o recolhimento aos cofres do Tesouro Nacional do valor atualizado monetariamente desde a data do acórdão até a do efetivo recolhimento, se for pago após o vencimento, na forma da legislação em vigor;
autorizar, desde logo, a cobrança judicial das dívidas, caso não atendidas a notificação, na forma do disposto no art. 28, inciso II, da Lei 8.443/1992;
autorizar, desde logo, o pagamento das dívidas mencionadas nos subitens anteriores, caso solicitado, em até 36 parcelas mensais e consecutivas, nos termos do art. 26 da Lei 8.443, de 1992 c/c o art. 217 do Regimento Interno - TCU, de 2011, fixando ao devedor o prazo de quinze dias, a contar do recebimento da notificação, para comprovar perante o Tribunal o recolhimento da primeira parcela e de trinta dias, a contar da parcela anterior, para comprovar o recolhimento das demais parcelas, devendo incidir sobre cada valor mensal, os encargos legais devidos (débito: juros de mora e atualização monetária; multa: atualização monetária) , na forma prevista na legislação em vigor;
remeter cópia do acórdão que vier a ser prolatado pelo Tribunal, ao Procurador-Chefe da Procuradoria da República no Estado da Paraíba, nos termos do art. 209, § 7º, do Regimento Interno/TCU, para ajuizamento das ações cabíveis, informando-lhe que o inteiro teor da deliberação pode ser consultado no endereço http://www.tcu.gov.br/acordaos;e
 enviar cópia do Acórdão que vier a ser proferido ao Ministério do Turismo e ao responsável, para ciência, informando que a presente deliberação, acompanhada do Relatório e do Voto que a fundamenta, está disponível para a consulta no endereço http://www.tcu.gov.br/acordaos, além de esclarecer que, caso requerido, o TCU poderá fornecer sem custos as correspondentes cópias, de forma impressa."
2.	Por sua vez, a representante do Ministério Público junto ao TCU, ao manifestar sua discordância com a proposta da unidade técnica, teceu as seguintes considerações (peça 103) :
"8.	[...] cumpre trazer a lume algumas observações e considerações que conduzem à conclusão diversa da Unidade Técnica. Inicialmente, registra-se que a irregularidade principal consiste, segundo a unidade técnica, na "realização de evento vinculado ao aniversário do município", o que seria vedado pelo Ministério do Turismo (peça 99, p. 2) . Além disso, a unidade apontou outras duas irregularidades: "ausência de comprovação de que as empresas que não detinham direitos de exclusividade de artistas, contratadas irregularmente por inexigibilidade, pagaram o cachê de bandas ou cantores que realizaram o evento"; e a "contratação, por inexigibilidade de licitação, de empresas que não detinham direitos de exclusividade de artistas".
9.	Acerca da primeira irregularidade, divergimos quanto à proposta de imputação de débito pela integralidade dos recursos federais repassados tendo como fundamento a realização do evento concomitantemente à data de comemoração do aniversário da cidade. Trata-se de ocorrência que, embora caracterize o descumprimento de normativo do MTur, não é suficiente, por si só, para determinar a glosa dos valores envolvidos, segundo, inclusive, já decidiu o TCU ao enfrentar caso semelhante, conforme excerto do voto condutor do Acórdão n.º 4.745/2018-TCU-1.ª Câmara da lavra do Ministro Walton Alencar, in verbis:
Segundo o MTur, a reprovação das contas especiais do convênio teria como uma das causas a realização de evento que teria feito parte da comemoração do aniversário do Município, o que seria incompatível com o previsto no art. 16 da Portaria-MTur 153, de 6/10/2009, então vigente.
O dispositivo elenca os grupos de eventos geradores de fluxo turístico que podem ser custeados pelo Ministério e não inclui o aniversário da municipalidade entre os eventos permitidos. Porém, não veda expressamente que os eventos indicados tenham relação ou façam parte do aniversário do município.
Não considero razoável a impugnação de despesas em razão de os recursos do convênio terem sido utilizados em evento não elencado no art. 16 da Portaria-MTur 153.
10.	Em situação semelhante a dos presentes autos, emitimos parecer defendendo nossa posição sobre esse assunto nos seguintes termos (TC 013.816/2016-0, peça 19) :
9. Independentemente da falta de prestação de contas nos autos, antecipa-se nesta oportunidade o entendimento de que o desvio de finalidade somente existiria, considerada a proximidade ou a concomitância com a comemoração do aniversário municipal, se houvesse evidência de que o carnaval fora de época previsto no convênio não teria cumprido a finalidade de atração de turismo à localidade a que originalmente se propôs, servindo-se apenas como subterfúgio ou meio indireto de obtenção de recursos para o evento comemorativo do aniversário, de encargo exclusivo do ente federado. Não se pode descartar também que a comemoração, a despeito de estar voltada precipuamente para o advento de aniversário municipal, teria uma função subjacente de atrair turistas e rendas extras à localidade, não se afastando das hipóteses previstas na regulamentação interna do órgão concedente.
11.	Na situação dos presentes autos, verificam-se documentos que demonstram a efetiva realização do evento denominado "Feira de Comércio, Indústria, Serviços e Artesanato (Fer-Comércio) " (peça 14) .
12.	Chama a atenção nesse caso que, no Relatório de Supervisão in loco n.º 312/2009, a Coordenação-Geral de Monitoramento, Fiscalização e Avaliação de Convênios, do Ministério do Turismo (peça 14, p. 3) informou "SIM" para os seguintes itens de verificação:
Houve a realização do evento?;
O Plano de Trabalho foi previamente aprovado pela área técnica do Ministério do Turismo?;
Houve a apresentação, durante o evento, do vídeo institucional do Ministério do Turismo?;
A execução das ações descritas no Plano de Trabalho encontra-se concluída?;
Houve a contratação de bens e serviços?;
O Evento está sendo ou foi executado na mesma localidade e endereço especificado na Projeto Básico e Plano de Trabalho aprovado?;
Foi cumprido o disposto no Plano de Trabalho e Projeto aprovados?;
O Plano de Trabalho foi previamente aprovado pela área técnica do Ministério do Turismo?;
O cronograma de trabalho foi executado de acordo com periodo programado no Plano de Trabalho aprovado, ou seja, o período de vigência do convênio?;
Houve divulgação do evento?;
Pelo que se pode observar, houve aplicação da logomarca do Ministério do Turismo no material de divulgação?;
O público alvo foi atingido? De que forma?;
A expectativa quanto ao número de participantes foi satisfatório?;
O evento colabora para o desenvolvimento do turismo?;
O Evento pode gerar efetivamente maior fluxo turístico para a região?;
As normas de segurança, limpeza e organização, aparentemente, foram observadas e seguidas?. 
	Por fim, o analista que assina o documento conclui, in verbis (peça 14, p. 8) : 
12. De modo geral podemos concluir que o evento atendeu às expectativas da população proporcionando entretenimento e participação nas atividades programadas para os 03 dias de sua realização. O grande número de público presente nos dias do evento demonstrou que o mesmo foi realizado de forma bastante satisfatória.
13. No que concerne a supervisão in loco da execução do referido Convênio, conclui-se que houve a efetiva execução da programação constante do Plano de Trabalho do Convênio nº 715269/2009 Em síntese, este é o relatório de fiscalização in loco que submeto à Consideração Superior.
13.	Registra-se que o aludido relatório apresenta documentos incontestes acerca da realização do evento, com as respectivas despesas detalhadas, bem como fotografias, que demonstram tratar-se efetivamente de uma Feira, conforme imagens do pavilhão anexas ao referido documento (peça 14, p. 15-17; peça 23, p. 13-19) . 
14.	Assim, nota-se possível incongruência entre o relatório de supervisão e as conclusões exaradas na Nota Técnica de Reanálise n.º 182/2013, in verbis: "Não foram atendidos os requisitos de elegibilidade do convênio supracitado, estando, smj., a EXECUÇÃO FÍSICA REPROVADA, conforme constatações no item RESSALVAS TÉCNICAS.".
15.	Desse modo, na busca da verdade material que rege a atuação da Corte de Contas, o exame da prova original primária nos leva a discordar da conclusão da unidade técnica pela ocorrência de dano ao erário. A prestação de contas apresentada pela Prefeitura, bem como o relatório de supervisão in loco subscrito pelo Ministério do Turismo, demonstram a efetiva realização do evento com o suposto atingimento de objetivos previstos no Plano de Trabalho do Convênio n.º 715269/2009 (peça 6) .
16.	Quanto às demais irregularidades relativas à contratação, por inexigibilidade de licitação, de empresas que não detinham direitos de exclusividade de artistas, bem como à falta da comprovação de seu pagamento, em que pese haver previsão expressa no Termo de Convênio, cláusula 3.ª, item II, alíneas "cc" e "ll" (peça 6) para que houvesse a apresentação do contrato de exclusividade dos artistas com o empresário contratado, registrado em cartório, sob pena de glosa dos valores envolvidos, mais uma vez pedimos vênias para discordar da proposta da unidade técnica em face do entendimento conferido pelo Tribunal, por meio do Acórdão 1435/2017-TCU-Plenário, em resposta à Consulta formulada pelo Exmo. Sr. Ministro do Turismo:
9.2.1. a apresentação apenas de autorização/atesto/carta de exclusividade que confere exclusividade ao empresário do artista somente para o (s) dia (s) correspondente (s) à apresentação deste, sendo ainda restrita à localidade do evento, não atende aos pressupostos do art. 25, inciso III, da Lei 8.666/1993, representando impropriedade na execução do convênio;
9.2.2. do mesmo modo, contrariam o sobredito dispositivo legal as situações de contrato de exclusividade - entre o artista/banda e o empresário - apresentado sem registro em cartório, bem como de não apresentação, pelo convenente, do próprio contrato de exclusividade;
9.2.3. tais situações, no entanto, podem não ensejar, por si sós, o julgamento pela irregularidade das contas tampouco a condenação em débito do (s) responsável (is) , a partir das circunstâncias inerentes a cada caso concreto, uma vez que a existência de dano aos cofres públicos, a ser comprovada mediante instauração da devida tomada de contas especial, tende a se evidenciar em cada caso, entre outras questões, quando:
9.2.3.1. houver indícios de inexecução do evento objeto do convênio; ou
9.2.3.2. não for possível comprovar o nexo de causalidade, ou seja, que os pagamentos tenham sido recebidos pelo artista ou por seu representante devidamente habilitado, seja detentor de contrato de exclusividade, portador de instrumento de procuração ou carta de exclusividade, devidamente registrados em cartório.  (grifos nossos) 
17.	Convém relembrar, ainda, que, em manifestação recente sobre o assunto nos autos do TC Processo 015.048/2015-2 (peça 46) , já havíamos deixado expressa nossa discordância em relação à imputação de débito com base exclusivamente na ausência de contratos de exclusividade, assim como explicitamos as circunstâncias a serem observadas para se exigir a apresentação dos recibos de cachês pelos responsáveis:
8. À época dos exames realizados pela Unidade Técnica acerca dos contratos de exclusividade (abril de 2017) , inexistia a deliberação proferida pelo Tribunal em sede de consulta do Ministério do Turismo, autuada no TC-Processo 022.552/2016-2. Como se sabe, na sessão de 5/7/2017, o Tribunal deliberou nos termos do Acórdão 1435/2017-TCU-Plenário, por uniformizar a disciplina sobre a matéria basicamente no sentido de que as situações de ausência ou de falha nos contratos de exclusividade, ou nas cartas de exclusividade, podem não ensejar, por si sós, o julgamento de irregularidade das contas ou a condenação em débito de responsável, a depender das circunstâncias do caso concreto.
9. Assim, para a etapa executiva dos convênios e nas situações em que se comprova a execução do evento previsto e o nexo de causalidade das receitas, despesas e prestador dos serviços, esta representante do Parquet, com arrimo na novel deliberação e a título de uniformidade de tratamento para com os agentes jurisdicionados ao TCU, tem considerado como ressalva nas contas a ausência de apresentação dos contratos de exclusividade. Regra geral, o próprio instrumento do convênio já define a priori os grupos musicais que se apresentarão nos eventos previstos, de forma que as exigências do procedimento de inexigibilidade de licitação se afigurariam mais como uma condição de eficácia ou de confirmação dos termos do convênio do que propriamente de uma escolha dos artistas ou competitividade de mercado.
10. Por sua vez, os contratos para a apresentação dos artistas são, em regra, firmados pelas empresas por eles representadas, motivo por que os pagamentos das despesas são a elas (empresas) destinados pelo contratante, seguidos da emissão de notas fiscais e recibos pelas empresas contratadas. A exigência de comprovação da transferência dos valores aos artistas é cabível se houver previsão contratual nesse sentido ou nos casos de indícios ou evidências de fraude ou falsidade na representação, de irregularidade nos valores dos cachês (eventual superfaturamento nos cachês) ou de outra circunstância de relevo na fase de contratação ou de liquidação das despesas.
18.	Portanto, em relação às possíveis irregularidades discutidas no processo, entendemos que se tratam de impropriedades, que por sua natureza formal, devem ser objeto de ressalva nas contas.
III
19.	Ante o exposto, com as devidas vênias por divergir da Unidade Técnica, esta representante do Ministério Público de Contas manifesta-se no sentido de que que as contas de responsabilidade do Senhor Nobson Pedro de Almeida, relativas ao Convênio 01345/2009 - Siconv 715269, sejam julgadas regulares com ressalva, dando-lhe quitação, na forma dos arts. 16, inciso II, e 18 da Lei n.º 8.443/92."
É o relatório.

não há.

Procuradora-Geral Cristina Machado da Costa e Silva.

TOMADA DE CONTAS ESPECIAL (TCE)

Secretaria de Controle Externo de Tomada de Contas Especial (SecexTCE).

Cuidam os autos de tomada de contas especial instaurada pelo Ministério do Turismo (MTur) em razão da impugnação total das despesas do Convênio 01345/2009 - Siconv 715269 (peça 6) , firmado com o município de Esperança/PB, que tinha por objeto o apoio à realização do Projeto intitulado "Feira de Comércio, Indústria, Serviços e Artesanato (Fér-Comércio) ", entre os dias 4/12/2009 a 6/12/2009 (peça 66, p. 1) .
2.	Para consecução de seu objeto, o ajuste foi firmado no montante de R$ 262.500,00, sendo R$ 250.000,00 à conta do concedente e R$ 12.500,00 referentes à contrapartida do ente municipal. O prazo de vigência estabelecido foi de 25/11/2009 a 11/6/2010 (vide convênio de peça 6, p. 7 e 18, e prorrogação à peça 11) . Os recursos foram liberados por meio da Ordem Bancária 2010OB800410 (peça 10) em 11/3/2010.
3.	A irregularidade que ensejou a instauração da presente tomada de contas especial foi a "Realização de evento vinculado ao aniversário do município". Na fase interna, o tomador de contas concluiu pela reprovação da execução física do ajuste.
4.	No âmbito deste Tribunal, após o exame da documentação encaminhada em atendimento à diligência, o Sr. Nobson Pedro de Almeida, prefeito do município de Esperança/PB no período de 1/1/2009 a 31/12/2012, foi citado para apresentar suas alegações de defesa e/ou recolher aos cofres da União o montante de recursos transferidos (R$ 250.000,00) , em virtude das seguintes irregularidades:
a) realização de evento vinculado ao aniversário do município;
b) ausência de comprovação de que as empresas que não detinham direitos de exclusividade de artistas, contratadas irregularmente por inexigibilidade, pagaram o cachê de bandas ou cantores que realizaram o evento.
5.	Além disso, o responsável foi ouvido em audiência pela "contratação, por inexigibilidade de licitação, de empresas que não detinham direitos de exclusividade de artistas".
6.	Embora regularmente citado, o Sr. Nobson Pedro de Almeida permaneceu silente e deve, assim, ser considerado revel nos termos do art. 12, inciso IV, § 3º, da Lei 8.443/1992.
II
6.	Ante a revelia do responsável, a unidade técnica analisou os argumentos apresentados na fase interna da tomada de contas e concluiu que seriam suficientes para afastar as irregularidades. Dessa forma, em razão da inexistência nos autos de elementos que demonstrem a boa-fé do responsável ou a ocorrência de outras excludentes de culpabilidade, propõe julgar irregulares as contas do responsável, condená-lo ao pagamento do débito apurado e aplicar-lhe as multas do art. 57 e do art. 58, inciso II, da Lei 8.443/1992.
7.	Por sua vez, o Ministério Público junto ao TCU discordou da proposta da unidade técnica. Para a representante do Parquet, as ocorrências discutidas nos autos seriam impropriedades que, por sua natureza formal, devem ser objeto de ressalva. Propõe, assim, que as contas sejam julgadas regulares com ressalva, dando quitação ao responsável, na forma dos arts. 16, inciso II, e 18 da Lei n.º 8.443/92.
III
8.	Com as devidas vênias à unidade técnica e à representante do Ministério Público junto ao TCU, entendo que o caso em apreço merece outro encaminhamento.
9.	A reprovação das contas especiais por parte do Ministério do Turismo decorreu da realização de evento que teria feito parte da comemoração do aniversário do município, o que seria incompatível com o previsto no art. 16 da Portaria-MTur 153, de 6/10/2009, então vigente.
10.	Conforme o precedente desta Corte mencionado pela MPTCU (Acórdão 4745/2018-TCU-Primeira Câmara, rel. Min. Walton Alencar Rodrigues) , o dispositivo mencionado, que lista os eventos geradores de fluxo turístico que poderiam ser custeados pelo Ministério, não elenca o aniversário da municipalidade entre aqueles permitidos. Contudo, não há vedação expressa à realização de eventos que tenham relação ou façam parte do desse tipo de comemoração.
11.	Nesse sentido e considerando que, no Relatório de Supervisão in loco nº 312/2009, a Coordenação-Geral de Monitoramento, Fiscalização e Avaliação de Convênios, do Ministério do Turismo (peça 14, p. 3) consignou que (i) "A expectativa quanto ao número de participantes foi satisfatório", (ii) "O evento colabora para o desenvolvimento do turismo" e que (iii) "O Evento pode gerar efetivamente maior fluxo turístico para a região", não considero razoável a imputação de débito em razão da utilização dos recursos do convênio em evento que, embora não elencado no art. 16 da Portaria-MTur 153, tenha cumprido com o objetivo de gerar fluxo turístico para o município.
12.	Quanto à ausência de comprovante do efetivo recebimento do cachê por parte dos artistas, a questão foi recentemente discutida no Acórdão 1892/2020-Plenário, proferido na sessão de 22/7/2020 (em relação ao qual fui voto vencido) , oportunidade em que esta Corte de Contas considerou que não seria razoável exigir a apresentação de comprovantes assinados pelos artistas ou por seus representantes legais diretos para aqueles eventos executados antes da edição da Portaria do Ministério do Turismo 153/2009. Transcrevo, a seguir, trecho do voto do ministro relator:
"Com efeito, a existência de dano ao Erário é evidenciada quando há indícios de inexecução do evento objeto do convênio ou quando não é possível comprovar o nexo de causalidade, o que não é a hipótese do presente processo. Restou comprovada a execução do evento e a apresentação das bandas contratadas, bem assim o pagamento à empresa contratada com os recursos do convênio.
Os dados sobre os custos efetivamente incorridos no pagamento dos cachês (notas fiscais ou recibos emitidos diretamente pelos artistas) , foram em diversas oportunidades debatidos no âmbito deste Tribunal, com posições destoantes entre os componentes dos Colegiados. Entretanto, sempre acompanhei a tese de que, em processo padrão do MTur, em especial, aqueles referentes a eventos executados antes da edição da Portaria MTur 153/2009 (art. 17, §2°) , não é razoável exigir a apresentação de comprovantes assinados pelos artistas ou seus representantes legais diretos, visto que não era exigência prevista nos termos de convênios ou normativos da época, sendo regra a demonstração do pagamento apenas por meio da empresa intermediadora.
Conforme afirma o MPTCU, nos poucos casos prévios a 2009 em que estão disponíveis informações como preços efetivamente recebidos pelas bandas, sua origem advém de outras fontes de obtenção, a exemplo de processos judiciais ou de fiscalização centralizada no âmbito do controle interno."
13.	Acrescento que, somente após a vigência do referido normativo, passaram a ser exigidos tais documentos na prestação de contas (art. 17, § 2º) :
"§ 2º O convenente deverá exigir do contratante dos artistas e/ou bandas e/ou grupos documentos comprobatório do efetivo recebimento do cachê por parte dos mesmos, a ser apresentado no ato da prestação de contas."
14.	No caso em apreço, destaco que o convênio foi firmado em 25/11/2009 (peça 58) , e o evento realizado nos dias 4 a 6/12/2009, portanto após a vigência da Portaria do Ministério do Turismo 153, de 6/10/2009. Todavia, não há informação expressa nas cláusulas do ajuste quanto à necessidade de demonstração dos pagamentos dos cachês aos artistas para fins de demonstração do nexo de causalidade quando da prestação de contas ou mesmo menção à observação da norma citada;
15.	Nesse contexto, considerando que não foram apontadas outras irregularidades de aspecto financeiro e que há nos autos a comprovação de que os pagamentos foram realizados pelo convenente ao intermediário contratado, acolho o parecer do MPTCU e afasto a irregularidade atinente à ausência de comprovantes do efetivo recebimento do cachê por parte dos artistas.
16.	No que diz respeito à contratação, por inexigibilidade de licitação, de empresas que não detinham direitos de exclusividade de artistas, observo que afrontou o previsto pelo art. 25, inciso III, da Lei 8.666/1993, assim como a jurisprudência pacificada nesta Corte desde a edição do Acórdão 96/2008-TCU-Plenário (anterior à celebração do convênio em apreço) . Isso porque as cartas de exclusividade para a realização de eventos apenas em data, hora e local específicos não caracterizam inviabilidade de competição.
17.	Naquele julgado, restou assentada a necessidade de ser apresentada cópia do contrato de exclusividade dos artistas com o empresário contratado, registrada em cartório. O contrato de exclusividade difere da autorização que confere exclusividade apenas para os dias correspondentes à apresentação dos artistas e que é restrita à localidade do evento, ou seja, os documentos apresentados nos autos não podem ser aceitos para fins de justificar eventual impossibilidade de disputa.
18.	A consequência dessa irregularidade passa necessariamente pelo exame do Acórdão 1435/2017-TCU-Plenário, que tratou de consulta formulada pelo então Ministro do Turismo acerca dos processos que envolvem o apoio do Governo Federal a eventos festivos, processo esse relatado pelo e. Min. Vital do Rego. Após reconhecer que não são contratos de exclusividade considerados legalmente válidos os documentos que conferem autorização restrita ao dia ou à localidade do evento, o Plenário entendeu que esse fato não enseja, por si só, a condenação em débito do gestor responsável, sem prejuízo da aplicação de multa por descumprimento ao art. 25, inciso III, da Lei 8.666/1993.
19.	Dessa forma, considerando que a supervisão in loco da execução do referido convênio concluiu pela efetiva execução da programação constante do Plano de Trabalho do Convênio nº 715269/2009 e que não foram apontadas irregularidades financeiras, entendo que deve ser afastada a necessidade de recompor os cofres públicos.
20.	Contudo, remanesce a irregularidade relativa à indevida contratação por inexigibilidade de licitação, em razão da não apresentação do contrato de exclusividade pela entidade convenente, em afronta ao art. 25, inciso III, da Lei 8.666/1993.
21.	Assim, entendo que o Tribunal deva julgar irregulares as contas do Sr. Nobson Pedro de Almeida e aplicar-lhe a multa prevista no art. 58, inciso I, da Lei 8.443/1992, no valor de R$ 15.000,00.
	Ante o exposto, voto por que o Tribunal adote a deliberação que ora submeto ao Colegiado.
TCU, Sala das Sessões, em 15 de fevereiro de 2022.
BENJAMIN ZYMLER 
Relator